臺灣板橋地方法院民事判決　　　　　　　　 95年度訴字第7號
原　　　告　丙○○○
訴訟代理人　石宜琳律師
被　　　告　甲○○
被　　　告　乙○○
上　列二人
共　　　同
訴訟代理人　劉志忠律師
複代理人　　方正儒律師
上列當事人間請求塗銷土地所有權移轉登記事件，經本院於中華
民國96年5月15日言詞辯論終結，判決如下：
    主  文
被告甲○○應將坐落臺北縣新莊市○○段八九四地號，權利範圍
九分之一，於九十三年十一月一日以贈與原因所為之登記塗銷。
被告乙○○應將坐落臺北縣新莊市○○段四００、四０七地號，
權利範圍全部，於九十三年十一月一日以買賣原因所為之登記塗
銷。
訴訟費用由被告負擔。
    事實及理由
一原告起訴主張：
 (一)被告甲○○為達侵吞原告丙○○○所有坐落於臺北縣新莊
     市○○段894 地號土地之目的，而偽造原告之文書，偽以
     原告為贈與人，被告甲○○為受贈人，而以「贈與」為原
     因，辦理系爭土地所有權移轉登記於被告甲○○名下，則
     上開原告與被告甲○○間之贈與契約，依民法第153 條第
     1 項規定，當事人互相表示意思並未一致，是上開贈與契
     約即未成立，且亦無發生任何物權變動；而被告甲○○亦
     屬侵權行為人，是原告自得依民法第184 條第1 項、第213
     條、第153 條第1 項反面解釋、第179 條及第767 條中段
     等規定，請求被告甲○○塗銷系爭土地之土地登記，使系
     爭土地回復至行為發生前為原告登記名義之狀態。
 (二)又被告甲○○以被告乙○○名義，即以假「買賣」為登記
     原因之方式，偽造原告之文書，將原告所有坐落於臺北縣
     新莊市○○段400 、407 地號2筆土地之土地所有權移轉登
     記於被告乙○○名下，是由上開丙○○○與乙○○間之買
     賣契約應係不成立或無效，原告自亦得依民法第153 條第
     1 項反面解釋、第179 條、第184 條第1 項、第213 條及
     第767 條中段等規定，或退而主張依民法第87條規定，而
     請求被告乙○○塗銷系爭土地之土地登記，使系爭土地回
     復至行為發生前為原告登記名義之狀態等語。
 (三)聲明：
     １、被告甲○○應將坐落臺北縣新莊市○○段894 地號，
         權利範圍1/9 ，於93年11月1 日以贈與原因所為之登
         記塗銷。
     ２、被告乙○○應將坐落臺北縣新莊市○○段400 、407
         地號，權利範圍全部，於93年11月1 日以買賣原因所
         為之登記塗銷。
二、被告則以：
 (一)原告主張受被告甲○○欺騙，並非事實：原告起訴主張被
     告甲○○誆稱為原告辦理名下土地地價稅分開為由，原告
     乃將身分證、印章交予被告甲○○乙節，原告既另自陳確
     係親將身分證、印章交予被告甲○○，已屬有授權之事實
     ，原告空言主張係受甲○○欺騙，委無足採。
 (二)系爭土地係經原告同意移轉所有權：原告於被告甲○○共
     同居住於新莊市○○○路期間，約於81年間即曾表示將系
     爭土地分配予被告甲○○，而實際上原告名下土地之地價
     稅均由被告甲○○繳納。其中原告名下系爭新莊市○○段
     400 、407 地號土地上原吳國松名下「國松鐵工廠」廠房
     ，因原告已表示土地分配予被告甲○○，吳國松乃於87年
     將廠房贈與予被告，故原告確有分配土地予被告甲○○之
     事實。又原告所有新莊市○○段400 、407 地號土地，原
     告雖已決意分配予被告甲○○；惟嗣後原告表示要預立遺
     囑分配予被告甲○○所生之女即被告乙○○（原名吳安琪
     ），遂於91年11月27日邀黃銀河律師至被告住所大樓（斯
     時原告與被告同住）代筆遺囑，並由陳佩儀、蕭文淑為見
     證人，足證原告本即決定將上開2筆土地給予被告乙○○。
     嗣至93年間，因政府實施土地增值稅減半，且被告已能負
     擔移轉所需相關稅費，原告乃囑被告甲○○將系爭土地3
     筆先行辦理所有權移轉登記，並將身分證、印鑑等資料交
     予被告甲○○憑辦，被告絕無自訴人所稱以辦理土地地價
     稅分別申報為由詐騙原告。如被告甲○○確有詐取原告土
     地之意圖，何以只過戶系爭土地3 筆，而未將原告全部土
     地過戶。
 (三)再原告曾就系爭土地所有權移轉登記，向鈞院提起自訴，
     主張係被告甲○○未經原告同意，辦理系爭土地移轉登記
     ，涉犯偽造文書罪嫌。案經鈞院刑事庭審理後，以94年度
     自字第57號刑事判決，判決被告甲○○無罪，其判決理由
     認定系爭897 地號土地所有權移轉登記予甲○○，及系爭
     400、407 地號土地所有權移轉登記予被告乙○○，均係經
     原告同意，並無偽造文書之情等語，資為抗辯。
 (四)併為答辯聲明：原告之訴駁回。
三、兩造不爭執事項：
    原告與被告甲○○、乙○○分別為母女、祖孫之關係，系爭
    土地原為原告所有，被告甲○○委由代書趙昆田辦理系爭土
    地所有權移轉事宜，而代書趙昆田於93年11月1 日持原告所
    有土地權狀、印鑑章等相關文件，向臺北縣新莊市地政事務
    所申辦所有權移轉登記手續，該系爭土地所有權於同日分別
    登記於被告甲○○、乙○○名下等事實，為兩造所同認，並
    有土地贈與所有權移轉契約書、土地買賣所有權移轉契約書
    及土地登記謄本等件在卷可稽，均堪信為真正。
四、本院之判斷：
 (一)原告主張兩造間就系爭土地所有權移轉一事，並未有贈與
     或買賣之合意，乃係被告甲○○以原告所有之土地地價稅
     可將稅金分開，而要原告於文件上簽名、蓋章，被告竟據
     以申辦過戶手續等語，被告則以係經原告同意將系爭土地
     贈與予被告甲○○、乙○○對各該過戶所需文件均由伊親
     筆書寫，並持原告所有印鑑章蓋用其上等事實坦認無訛，
     惟辯稱兩造對土地過戶一事已達成協定，印鑑章及所有權
     狀乃原告親自交付，並授權伊持該等文件辦理過戶手續等
     語，按相關過戶文件上原告之簽名、印文既均為被告所寫
     、所蓋用，依舉證責任分配之法則，自應由被告對兩造就
     土地過戶一事達成協定、伊業獲原告授權使用印鑑章、申
     辦土地過戶手續等事，盡舉證責任。經查：
 (二)被告辯稱兩造針對土地過戶一事達成協定、原告親交過戶
     所需文件一節，伊自承並無他人知悉此事云云；惟原告否
     認有同意將其所有坐落於臺北縣新莊市○○段894 地號贈
     與予被告甲○○，及將坐落臺北縣新莊市○○段400 、407
     地號售與被告乙○○，並授權被告甲○○辦理系爭土地所
     有權移轉事宜，復稱：「以前是個人各自繳納，後來不知
     道為什麼照政府的措施卻將各筆土地合併申報地價稅，再
     後來是被告甲○○跟我說她要去拜託人家讓我們稅金各自
     繳納，叫我拿印鑑給她，我也不知道她為什麼要這樣跟我
     講」（見本院94年度家訴字第93號民事卷第45頁），並有
     證人即辦理系爭土地所有權移轉事宜之代書趙昆田於另案
     中證稱略以：上開3筆土地之過戶事宜，均是被告甲○○與
     趙昆田接洽，在填製表格及過戶申請書時，只有被告甲○○在場，原告並不在場，所需要之過戶資料包括原告之身
     分證、印鑑章、印鑑證明及系爭土地權狀均係被告甲○○
     所提供；表格、過戶申請書、過戶「登記原因」申請登載
     ，其均是依被告甲○○之指示填製、製作，並依指示蓋用
     贈與人、出賣人丙○○○之印鑑章，當時被告甲○○並未
     提供私契書，公契書亦係依被告甲○○之指示製作；其未
     與原告見面、聯絡，系爭3 筆土地之過戶，並未有原告之
     授權書，其亦未向原告查證、確認，或再由原告簽名、按
     捺指印；贈與稅、土地增值稅均由被告甲○○繳納等語，
     有本院94年度自字第57號刑事判決正本附卷可佐。是以並
     無法以此即遽認原告有授權被告甲○○將系爭3 筆土地分
     別移轉予被告甲○○、乙○○2人。
 (三)至被告甲○○辯稱：原告將其所有坐落於臺北縣新莊市○○段400 、407 地號土地，於91年11月27日邀黃銀河律師
     以代筆遺囑之方式，遺贈與被告乙○○，足證原告本即決
     定將上開2 筆土地贈與予被告乙○○云云，並提出遺囑影
     本1 份在卷可稽（見本院94年度家訴字第93號民事卷第27
     頁至第30頁），雖原告對於上開遺囑並不爭執；惟遺囑係
     於被繼承人死亡時始發生效力。是被告甲○○以原告將其
     所有坐落於臺北縣新莊市○○段400 、407 地號土地遺贈
     予被告乙○○，並簽立遺囑為證云云，然並不能以此即遽
     論原告同意授權被告甲○○於原告生前將上開系爭2 筆土
     地以買賣原因移轉予被告乙○○。
 (三)另被告甲○○以原告曾笳本院刑事庭自訴被告甲○○偽造
     文書罪嫌，經本院刑事庭判決無罪確定在案，並提出本院
     94年度自字第57號刑事判決正本為證，惟上開刑事判決僅
     係無法證明被告甲○○有偽造文書之犯行；然不能執此即
     遽論原告與被告甲○○間有合意授權被告甲○○辦理系爭3
     筆土地有權移轉之事宜。是被告辯以系爭3 筆土地所有權
     分別以贈與或買賣之原因利轉予被告甲○○、乙○○2 人
     ，係經得原告之同意，洵屬無據。
  (四)綜上，被告未能舉證證明兩造確就系爭土地過戶一事達成
      協定，而有移轉土地所有權之合意，則兩造間針對系爭土
      地所有權移轉予被告一節，並無債權契約、物權契約存在
      ，洵堪認定。
五、按所有人對於妨害其所有權者，得請求除去之，民法第767
    條中段定有明文。兩造針對系爭土地所有權移轉一事既未成
    立債權契約、物權契約，則系爭土地移轉登記予被告甲○○
    、乙○○2 人，業已妨害原告之所有權，從而，原告訴請被
    告甲○○、乙○○2 人分別應將系爭土地所有權移轉登記塗
    銷，於法有據，應予准許。
六、本件判決基礎已臻明確，兩造其餘攻擊防禦方法及舉證，核
    與判決結果無影響，爰不再一一論列，併予敘明。
七、據上論結，原告之訴為有理由，依民事訴訟法第85條第1 項
    前段、第78條，判決如主文。
中　　華　　民　　國　　96　　年　　5 　　月　　31　　日
                  民事第二庭    法　官　潘  長  生
以上正本係照原本作成。
如對本判決上訴，須於判決送達後20日內向本院提出上訴狀。
中　　華　　民　　國　　96　　年　　6 　　月　　15　　日
                                書記官　許  清  琳
